【裁判字號】    97,上訴,133
【裁判日期】    970408
【裁判案由】    強盜等
【裁判全文】
臺灣高等法院臺南分院刑事判決         97年度上訴字第133號
上  訴  人  臺灣雲林地方法院檢察署檢察官
被      告  甲○○
                    現羈押於臺灣臺南看守所
指定辯護人  本院公設辯護人  戊○○
上列上訴人因強盜等案件，不服臺灣雲林地方法院96年度訴字第
337號中華民國96年12月25日第一審判決（起訴案號：臺灣雲林
地方法院檢察署96年度偵字第2307號），提起上訴，本院判決如
下：
    主  文
上訴駁回。
    事  實
一、甲○○前因妨害公務、強盜案件，經臺灣高等法院於民國（
    下）九十二年三月二十七日，以九十一年度上訴字第三六
    七四號判決判處有期徒刑四月、四年五月，應執行有期徒刑
    四年七月確定（原審誤為五年七月），於九十五年九月十五
    日假釋出獄付保護管束，於九十五年十二月二十九日假釋期
    滿未經撤銷，以執行完畢論。
二、甲○○詎仍不知悔改，又因罹患情感性精神病及過去安非他
    命濫用史後遺症影響，致其依其辨識而行為之能力顯著降低
    ：
（一）甲○○意圖為自己不法之所有，基於強盜之犯意，於九十
      六年四月二十二日上午九時許，在台中市○○路○段後火
      車站前，攔乘乙○○所駕駛之656─ＥＮ號營業小客車，
      稱欲前往台中縣大甲鎮進香，經乙○○告知大甲媽祖已繞
      境至台中縣大肚鄉街內後，即改稱要前往雲林縣莿桐鄉饒
      平村。至該村後，甲○○四處找尋朋友借錢均未果（於此
      發生（二）之侵入住居及竊盜案，詳下述）。二人繼續驅
      車前往彰化縣福興鄉工業區欲尋找甲○○之友人。遍尋未
      著後，甲○○再指示乙○○轉往臺北縣泰山鄉，迨車行至
      台北縣蘆洲鄉某公墓，甲○○持客觀上可供作兇器使用之
      美工刀1把，脅迫乙○○拿出財物，至使乙○○不能抗拒
      ，將新台幣（下同）一千四百元交予甲○○。隨後，甲○○要求乙○○載其返途，途經苗栗縣某汽車旅館，因乙○○要求，二人即進入該旅館略事休息。於該旅館之一二
      七號房中，甲○○接續上開強盜行為之犯意，持同一把美
      工刀脅迫乙○○交付財物，並強取乙○○所有之MOTOROLA
      手機一支（型號：V170、IMEI：000000000000000）。二
      人即離開上開汽車旅館，由乙○○駕車，前往新竹縣香山
      鄉某郵局提款，乙○○藉下車領錢之際故意拖延，甲○○
      則趁隙將乙○○所有之上開營業小客車強駛離去，直至汽
      油耗盡，而將之棄置於雲林縣土庫鎮○○里○○路八號前
      。
（二）於同日上午十二時九分許，甲○○轉往雲林縣莿桐鄉○○
      村○○○路十五號之一的村長家中，因見村長家中無人，
      竟意圖為自己不法之所有，基於竊盜及侵入住居之犯意，
      未經同意，無故進入村長家中，並在該住宅二樓竊取村長
      之妻丙○○所有之珍珠項鍊1條得逞。
（三）於九十六年四月二十四日中午十二時二十七分許，甲○○
      意圖為自己不法之所有，基於強盜之犯意，在雲林縣麥寮
      鄉○○路一─二號「煒鴻汽車修理廠」前搭乘丁○○所駕
      駛之5Ｑ─498號營業小客車，佯稱欲前往北港朝天宮，途
      中又指示丁○○轉往雲林縣莿桐鄉，迨車行至莿桐鄉六合
      村某小巷，甲○○即取出上開客觀上可供兇器使用之美工
      刀一把，脅迫丁○○交出財物，至使丁○○不能抗拒，將
      一千八百元交予甲○○。得手後甲○○再令丁○○將車開
      往濁水溪堤防，行至雲林縣莿桐鄉五華村濁水溪堤防十號
      觀測台路時，甲○○承前強盜之接續犯意，喝令丁○○停
      車，強行取走丁○○身上之BENTEN牌（IMEI：0000000000
      00000）及OKWAP牌（IMEI：000000000000000）行動電話
      各一支後，驅趕丁○○下車，強駛該車離去，並取走丁○○置於車上之二千元硬幣。
（四）九十六年四月二十五日上午十一時五十七分許，甲○○駕
      駛上開5Ｑ─498號營業小客車，進入嘉義縣義竹鄉義竹村
      一一八─六號台灣中油股份有限公司義竹加油站，明知自
      己無意支付油資，竟意圖為自己不法之所有，向負責加油
      之服務人員表明要加油以此方式施用詐術，致使加油站員
      工陷於錯誤，誤以為甲○○欲付款加油，而為其添加十九
      五無鉛汽油三六．四二公升（價值一千零二十元）後，隨
      即駕車逃逸。
三、嗣因甲○○駕駛上開5Ｑ─498號贓車，為警於九十六年四月
    二十五日下午三時許，在高雄市○○區○○里○○○路一一
    九三號前查獲，並扣得5Ｑ─498號營業小客車一部、MOTO
    ROLA牌、BENTEN牌、OKWAP牌行動電話各一支，珍珠項鍊一
    條及其所有供作案工具之美工刀一把。
四、案經乙○○、丙○○、丁○○訴由高雄市政府警察局保安大
    隊移送台灣雲林地方法院檢察官偵查起訴。
    理  由
壹、程序方面：
一、按被告以外之人於審判外之言詞或書面陳述，除法律有規定
    者外，不得作為證據，刑事訴訟法第一百五十九條第一項固
    有明文，惟被告以外之人於審判外之陳述，雖不符刑事訴訟
    法第一百五十九條之一至第一百五十九條之四之規定，而經
    當事人於審判程序同意作為證據，法院審酌該言詞陳述或書
    面陳述作成時之情況，認為適當者，亦得為證據，同法第
    一百五十九條之五第一項亦有明文。
二、查，乙○○、丙○○、丁○○、己○○之警詢筆錄（含指認
    紀錄）、乙○○、丙○○、丁○○等人之贓物認領保管單以
    及國防醫學院三軍總醫院病歷資料及該院九十六年六月二十
    八日集逵字第0960010062號回函，雖均屬於審判外之言詞或
    書面陳述，原則上不得作為證據，惟被告、辯護人及檢察官
    於本院審判程序中，已分別表示同意作為證據。揆諸前揭說
    明，應視為被告已有將該等傳聞證據採為證據之同意，是其
    等於警詢中之證言應具有證據能力。再本院審酌該供述證據
    之取得過程並無瑕疵，與本案待證事實間復具有相當之關聯
    性，以之為本案證據尚無不當，自得採為證據。又所引用之
    文書證據，均係公務員職務上製作之文書或從事業務之人於
    業務上或通常業務過程所須製作之紀錄文書、證明文書，並
    無顯不可信之情況，亦得為證據。先予敘明。
貳、實體方面
一、被告甲○○對於上開犯行迭於警詢、偵訊及本院審理之時均
    坦承不諱，並有下列證據可資佐證：
（一）就事實欄二、（一）九十六年四月二十二日之強盜犯行部
      分，經核與告訴人乙○○於警詢中所證述之情節相符（見
      警卷第11─13頁），並有贓物認領保管單一紙、照片四張
      （警卷第18頁）、扣案之美工刀一把可證。
（二）就事實欄二、（二）九十六年四月二十二日侵入住宅及竊
      盜之犯行，有告訴人丙○○警詢時之指述（見警卷第20─
      21頁），並有贓物認領保管單一紙、照片八張（含監視錄
      影器翻拍照片4張，見警卷第24、25頁）可資佐證。
（三）就事實欄二、（三）九十六年四月二十四日強盜犯行之部
      分，與告訴人丁○○警詢時之證述相符（見警卷第27─29
      頁），並有贓物認領保管單二紙、照片四張（見警卷第36
      頁）及上開扣案之美工刀一把可供佐證。
（四）就事實欄二、（四）九十六年四十五日詐欺犯行之部分，
      與告訴人即被害人己○○之指述相符（見警卷第38─39頁
      ），並有發票照片及上開加油站監視系統翻拍照片共四張
     （見警卷第41、42頁）可證。
二、綜上，足認被告之自白與事實相符，堪可採信，本案事證明
    確，被告之犯行應可認定。
三、被告另稱：其為上開犯行之時均無意識，所為之行為均因受
    女鬼操控所致；辯護人之辯護意旨則稱：被告行為之時因精
    神障礙或其他心智缺失，致其辨識行為為違法或依其辨識而
    行為之能力顯著降低，而有刑法第十九條第二項得減輕其刑
    之適用，經查：
（一）就被告精神疾病病史而言：
      被告為中度智能障礙者，前曾於八十八年八月間前往國防
      醫學院三軍總醫院（下稱三軍總醫院）初診，經該院診斷
      被告確實罹患情感性精神病，並因曾使用安非他命而出現
      情緒障礙、衝動控制障礙及性慾高等病徵，迭於八十八年
      八月三日至八十八年九月一日、九十年六月十五日至九十
      年七月十八日、九十年十月十二日至九十年十一月十六日
      、九十年十一月二十三日至九十年十二月十一日、九十一
      年三月十二日至九十一年四月六日、九十五年十一月八日
      至九十五年十二月五日多次住院治療，並領有有中華民國
      身心障礙手冊，此有國防醫學院三軍總醫院九十六年六月
      二十八日集逵字第0960010062號函及所檢送之病歷影本各
      一份在卷可按（見原審卷第36頁─65頁）。被告另於九十
      一年間因強盜案件經由台灣板橋地方法院委託三軍總醫院
      院對其行為時之精神狀態進行鑑定，鑑定結果認定：「被
      告於臨床精神醫學上之診斷為：一、情感性精神病；二、
      疑似器質性精神病；三、過去曾有安非他命濫用。另需考
      慮之診斷包括『人格異常』及『衝動控制病患』…，被告
      受八年以上長期情緒病患影響，並有家庭及經濟等壓力，
      其衝動控制不佳等症狀及性格異常，皆可視為次發於情感
      性精神病甚至器質性精神病之病程之下。被告於案發時否
      認有情緒低落、易怒或情緒亢奮、話多等情形，也否認受
      到幻聽或妄想等干擾。若考慮其受長期情緒疾患影響，現
      實感不足、衝動控制能力差，加上之前與家人衝突之暴力
      事件，造成焦慮度提高，則其衝動行為發生當時之精神狀
      態，實可達到精神耗弱之程度」等情，此亦有該院九十一
      年九月十日精神鑑定報告書一份附卷可參。是以，被告過
      去確實曾有患有精神疾病，並經長期之治療，更於本案案
      發之前四個多月，甫因該疾病接受住院治療，足認其確有
      受其精神疾病影響依其辨識而行為之可能性。
（二）被告行為之時是否有因精神障礙或其他心智缺失，致其辨
      識行為為違法或依其辨識而行為之能力顯著降低之情形：
      經原審囑託財團法人彰化基督教醫院（下稱彰化基督教醫
      院）鑑定被告於案發時之精神狀況，其鑑定結果為：「…
      …個案確實罹患精神疾病，診斷為情感性精神疾病及過去
      之安非他命濫用史，而精神疾病的症狀於鑑定時仍然存在
      ，但相對上處於穩定期，以衝動控制不佳為主。此病回推
      至民國九十六年四月二十二日至同年同月二十五日之間，
      由於該疾病為長期慢性疾病，因此亦應仍然存在，但嚴重
      度應與鑑定時類似。整體而言其『依其辨識而行為之能力
      』有因病而較常人為低的現象。…」，此有財團法人彰化
      基督教醫院精神科彰基精鑑字第96080003號精神鑑定報告
      書1份可參（見原審卷第126─132頁）。本院參酌被告上
      開三軍總醫院之病歷資料暨鑑定報告書，其於案發前確已
      罹患情感性精神疾病並受安非他命濫用使用後遺症之影響
      ，又因該疾病為長期慢性疾病，被告未持續返回三軍總醫
      院追蹤治療，自其九十五年十二月五日辦理出院後，最後
      一次於九十六年一月三日接受門診治療並領取十四天份之
      藥劑（見原審卷第65頁），其藥物服畢迄本案發生之時亦
      已歷時約三個月餘，自有因受該病之影響而於本件行為時
      ，依其辨識而行為之能力顯著降低之可能性存在。再從彰
      化基督教醫院就本案對被告進行精神鑑定所為之鑑定報告
      加以觀察，被告於鑑定之時不斷強調其有幻覺、有被女鬼
      控制的特殊妄想，雖此部分從被告之病歷紀錄未得到支持
      ，且被告在表現上亦與臨床上此類症狀患者之典型表現不
      相符合，而無從加以肯認。惟同鑑定報告除與前揭三軍總
      醫院之鑑定報告抱持相同之診斷意見之外，並肯定被告確
      實因上開疾病產生「依其辨識而行為的能力」較常人為低
      之現象，而達到所謂「耗弱」之程度；另參酌被告於行準
      備程序時，稱因看到女鬼而將本院法警室之玻璃踢破（見
      原審卷第118頁），並於羈押期間因於舍房內以腳踹舍房
      門，屢經勸阻不聽而經雲林看守所施以腳鐐，此有臺灣雲
      林看守所被告施用戒具報告表1紙（見原審卷第111頁）在
      卷可憑。足認被告確實有鑑定報告書所稱「衝動控制不佳
      」之病徵。復以被告前於九十一年間所為之強盜犯行，經
      台灣高等法院九十一年度上訴字第三六七四號援引上開三
      軍總醫院鑑定報告書而認定被告已達精神耗弱之程度，該
      案之犯罪情節與手法與本案相似度極高等等情狀，因認被
      告於本案行為時，確受情感性精神病及過去安非他命濫用
      史後遺症之影響，致其辨識行為違法之能力，顯著降低。
      是辯護人為被告辯護稱：被告於行為時，因精神障礙，致
      依其辨識而行為之能力，顯著降低一節，應堪採信。
四、論罪：
（一）按刑法第三百二十一條第一項第三款所謂之「兇器」，其
      種類並無限制，凡客觀上足對人之生命、身體、安全構成
      威脅，具有危險性之兇器均屬之（最高法院79年台上字第
      5253號判例參照）。查扣案之美工刀一把為金屬製品，且
      其刀鋒銳利，如持以揮舞，自足以對人之生命及身體安全
      造成威脅，自屬刑法第三百二十一條第一項第三款之兇器
      。
（二）核被告甲○○事實欄二、（一）、（三）所為，均係犯刑
      法第三百二十八條第一項強盜罪，而有同法第三百二十一
      條第一項第三款攜帶兇器之加重處罰情形，應論以同法第
      三百三十條第一項之加重強盜罪。其事實欄二、（二）所
      為，分係犯同法第三百零六條第一項侵入住宅罪、第三百
      二十條第一項竊盜罪。其事實欄二、（四）所為，係犯同
      法第三百三十九條第一項詐欺取財罪。
（三）按數行為於同時同地或密切接近之時地實施，侵害同一之
      法益，各行為之獨立性極為薄弱，依一般社會健全觀念，
      在時間差距上，難以強行分開，在刑法評價上，以視為數
      個舉動之接續施行，合為包括之一行為予以評價，較為合
      理，則屬接續犯，而為包括之一罪，此有最高法院八十六
      年台上字第三二九五號判例可參。被告九十六年四月二十
      二日加重強盜犯行之部分，雖分別於不同時地，持美工刀
      要脅被害人乙○○令其交付財物，惟就其所侵害之法益及
      行為之時空加以觀察，其數行為間之獨立性極為薄弱，無
      從予以割裂評價，應概括地予以認定為一行為而成立接續
      犯，論以一個加重強盜罪。同理，就九十六年四月二十四
      日加重強盜犯行之部分亦應秉此意旨，僅論以一個加重強
      盜罪即為已足。
（四）被告前後兩次加重強盜之犯行與侵入住宅、竊盜、詐欺之
      犯行間，犯意各別，罪名互異，應予分論併罰。
（五）被告有如事實欄一所述之前案，經法院判處有期徒刑確定
      並經執行完畢，有臺灣高等法院被告前案紀錄表一份在卷
      可查，其於有期徒刑執行完畢後五年內，故意再犯本案有
      期徒刑以上之罪共五罪，均成立累犯，均應依刑法第四十
      七條第一項之規定，分別加重其刑。
（六）被告於實行前揭犯行之際，因罹患情感性精神病及受過去
      安非他命濫用史之影響，而有依其辨識而行為之能力顯著
      減低之情形產生，已如前述，爰依刑法第十九條第二項之
      規定，均減輕其刑，並均依法先加後減之。
五、原審以被告罪證明確，因予適用刑法第三百零六條第一項、
    第三百二十條第一項、第三百三十條第一項、第三百三十
    九條第一項、第十九條第二項，並審酌被告有構成累犯之前
    科已如前述，素行不良，為中度智能障礙者，其前後兩次加
    重強盜犯行均以美工刀對於疏於防範之計程車司機進行要脅
    ，自其實行強盜犯行至遂行搜刮財物之目的所歷時程均非短
    ，尤以事實欄二、（一）第一次犯行持美工刀自台北縣蘆洲
    鄉一路脅迫至苗栗縣及新竹縣，對於被害人心裡所造成之壓
    迫及影響均甚為鉅大，恐於日後再行執業時，因本案而令被
    害人惶惶不安，且被告非但搶走被害人身上之財物，更進而
    強取其賴以謀生之計程車，使被害人無以為繼，其惡性亦甚
    重，以及其餘犯罪之動機、目的、手段、犯罪所生損害，尚
    未與被害人和解賠償損害及犯後坦承犯行態度等一切情狀，
    依序量處有其徒刑五年（加重強盜罪）、二月（侵入住宅）
    、六月（竊盜）、四年六月（加重強盜）、二月（詐欺取財
    ）。又被告於事實欄二、（一）至（三）侵入住宅、竊盜及
    二次加重強盜犯行雖均於九十六年四月二十日以前，惟其中
    事實欄二、（一）及（三）之加重強盜部分宣告刑逾有期徒
    刑一年六月，且係中華民國九十六年罪犯減刑條例第三條第
    一項第十五款之罪，不符減刑之要件，應不予減刑；至事實
    欄二、（二）侵入住宅及竊盜之部分則合於減刑之條件，應
    依中華民國九十六年罪犯減刑條例第二條第一項第三款、第
    七條之規定，於裁判時諭知其宣告減為一月、三月，並與前
    開不得減刑部分，合併定其應執行之刑為六年。並認查扣案
    之美工刀一支，係被告甲○○所有，且供本案事實欄二、（
    一）、（三）二加重強盜犯罪所用之物，爰依刑法第三十八
    條第一項第二款沒收之。復認，被告前於九十一年間所為之
    強盜犯行，經台灣高等法院九十一年度上訴字第三六七四號
    判決認定被告已達精神耗弱之程度，惟被告事後未持續追蹤
    治療，因無病識感，服藥順從性差，病情不穩定，更於案發
    前三個多月即中斷治療，此有上開三軍總醫院病歷資料及鑑
    定報告書在卷可憑。故被告因再受其未獲得控制之病情影響
    ，而為本件犯罪情節相類似之犯行；且上開彰化基督教醫院
    之鑑定報告對被告在犯可能性之評估亦認為：「個案因疾病
    自主管理及控制不良，性慾高漲，且家人監控能力不弱，其
    再犯可能性及再犯的危險性則為高危險」，足認倘未對被告
    施予適當之監護治療，被告恐有再犯與危害公共危險之虞，
    是以為求被告能接受妥適之治療與監督保護，爰依刑法第八
    十七條第二項前段規定，併予宣告被告於刑之執行完畢或赦
    免後，令入相當處所，施以監護三年。本院經核原判決認事
    用法，並無不合。
六、檢察官以原審判決所認被告之多次犯行，於刑法修正後應數
    罪併罰，定執行刑為有期徒刑六年，固符合刑法第五十一條
    第五款之規定，惟合計九年之有期徒刑（應為十年），原審
    仍參照修正前連續之刑度僅定其應執行刑六年，則第二次之
    後之犯行，距法定最低刑度相距甚遠，恐有鼓勵多次犯罪之
    嫌，使國家刑罰權之行使發生不合理之現象，顯已違反法院
    定刑裁量之內部性界限等語，認原判決定執行逾比例原則及
    公平原則。惟查：
（一）按量刑之輕重，固屬事實審法院得依職權自由裁量之事項
     ，惟仍應受比例原則及公平原則之限制，否則其判決即非
     適法。刑事審判旨在實現刑罰權分配的正義，故法院對有
     罪被告之科刑，應符合罪刑相當之原則，使輕重得宜，罰
     當其罪，以契合社會之法律感情，此所以刑法第五十七條
     明定科刑時應審酌一切情狀，尤應注意該條各款所列事項
     以為科刑輕重之標準，有最高法院九十三年度台上字第五
     ０七三號判決可參。據此，數罪併罰定執行刑之輕重，亦
     同。
（二）茲被告所犯之數罪，於各刑中最長期之刑為有期徒刑五年
      ，合併之刑期為有期徒刑十年，原審定應執行刑為有期徒
      刑六年，與刑法第五十一條第五款之規定並無不合。又被
      告於犯上開之罪時確實處於辨識能力顯著減低之情況下所
      為，其神狀況確有問題，已如上述。是原審於量處被告所
      犯上開之罪之應執行刑時，審酌被告之精神狀況，於被告
      所犯數罪，定其應執行刑時，從其法定期間之低度刑量起
      ，而處以有期徒刑六年，且為使被告接受妥適之治療與監
      督保護，並輔以監護處分三年，其量刑實契合於被告犯罪
      時精神之情況及社會之法律感情，並未違反比例及公平原
      則，堪稱妥適。
（三）據上，檢察官以上開理由指謫原判量刑過輕，為無理由，
      自應予駁回。。
據上論斷，應依刑事訴訟法第三百六十八條，判決如主文。
本案經檢察官蘇南桓到庭執行職務。
中    華    民    國    97    年     4    月     8    日
                  刑事第二庭    審判長法  官  吳勇輝
                                      法  官  洪碧雀
                                      法  官  郭千黛
以上正本證明與原本無異。
強盜罪部分如不服本判決，應於收受本判決後十日內向本院提出
上訴書狀。其未敘述上訴理由者並得於提起上訴後十日內向本院
補提理由書狀（均須按他造當事人之人數附繕本）「切勿逕送上
級法院」。
其他部分不得上訴。
                                      書記官  李良倩
中    華    民    國    97    年     4    月     8    日
附錄本案論罪科刑法條全文：
中華民國刑法第330條：（加重強盜罪）
犯強盜罪而有第 321 條第 1 項各款情形之一者，處 7 年以上有
期徒刑。
前項之未遂犯罰之。
中華民國刑法第320條：（普通竊盜罪、竊佔罪）
意圖為自己或第三人不法之所有，而竊取他人之動產者，為竊盜
罪，處 5 年以下有期徒刑、拘役或 5 百元以下罰金。
意圖為自己或第三人不法之利益，而竊佔他人之不動產者，依前
項之規定處斷。
前二項之未遂犯罰之。
中華民國刑法第306條：（侵入住居罪）
無故侵入他人住宅、建築物或附連圍繞之土地或船艦者，處 1 年
以下有期徒刑、拘役或 3 百元以下罰金。
無故隱匿其內，或受退去之要求而仍留滯者，亦同。
中華民國刑法第339條：（普通詐欺罪）
意圖為自己或第三人不法之所有，以詐術使人將本人或第三人之
物交付者，處5 年以下有期徒刑、拘役或科或併科1 千元以下罰
金。
以前項方法得財產上不法之利益或使第三人得之者，亦同。
前二項之未遂犯罰之。


司法院資訊處製作；財團法人民間司法改革基金會備份。
